最  高  行  政  法  院  判  決
                                     100年度判字第1201號
上  訴  人  南寶樹脂化學工廠股份有限公司
代  表  人  黃勝家
訴訟代理人  張  芷
被 上訴 人  財政部臺灣省南區國稅局
代  表  人  許春安
上列當事人間營利事業所得稅事件，上訴人對於中華民國99年4
月8日高雄高等行政法院98年度訴字第424號判決，提起上訴，本
院判決如下：
    主  文
上訴駁回。
上訴審訴訟費用由上訴人負擔。
    理  由
一、緣上訴人民國（下同）89年度營利事業所得稅結算申報，分
    別列報利息收入新臺幣（下同）144,265元及利息支出28,91
    1,572元，全年所得額56,571,168元，課稅所得額94,473,24
    7元，被上訴人原從其申報數核定。嗣經財政部臺北市國稅
    局查得上訴人涉有無息貸款予訴外人富天下開發股份有限公
    司（以下簡稱富天下公司）之情事，乃通報被上訴人依行為
    時營利事業所得稅查核準則（下稱查核準則）第36條之1規
    定設算利息收入10,634,754元，變更核定利息收入為10,779
    ,019元、利息支出為28,911,572元及全年所得額為67,205,9
    22元，課稅所得額105,108,001元。上訴人不服，申請復查
    結果，獲追減課稅所得額896,524元；上訴人仍不服，提起
    訴願，經財政部97年4月24日台財訴字第09700022120號訴願
    決定，將原處分（復查決定）撤銷，由被上訴人另為處分。
    嗣被上訴人依訴願決定撤銷意旨及新事證重核後，作成98年
    1月7日南區國稅法一字第0980049405號重核復查決定，准予
    追減課稅所得額1,394,099元。上訴人仍不服，提起訴願、
    行政訴訟，均遭駁回，遂提起本件上訴。
二、上訴人起訴主張：
  (一)上訴人88年10月1日之董事會，通過投資富天下公司之嘉禾
    新村開發案，並就投資事宜，與富天下公司簽訂指定用途信
    託契約，約定以上訴人為委託人及受益人，而富天下公司為
    受託人，信託財產之運用限於嘉禾新村建築工程款，並約定
    信託收益為年利率40％。上訴人於88年11月26日及89年2月1
    8日共計支付富天下公司200,000,000元，並帳列長期股權投
    資。嗣上訴人之監察人於89年6月2日發現嘉禾新村建築用地
    變更使用發生問題，致投資案計畫生變，上訴人乃於91年10
    月18日依信託契約中止信託契約，並於同年11月15日要求富
    天下公司返還200,000,000元之信託資產及信託利益；經富
    天下公司於92年始先後陸續返還23,000,000元，因上訴人剩
    餘信託資產177,000,000元仍未收取，故帳列長期投資跌價
    損失177,000,000元。
  (二)被上訴人未探究上訴人與富天下公司間簽訂信託契約之真意
    ，將上訴人與富天下公司間之投資關係擅以借貸關係相繩，
    並據依查核準則第97條第11款規定調減上訴人之利息費用，
    有違一般經驗法則。
  (三)縱如被上訴人所認本件不屬信託關係，仍無法改變本件上訴
    人合資投資富天下公司「嘉禾新村建築開發案」之本質，此
    由原審法院98年度訴字第427號案證人黃瑞國及姜建仲證述
    可明本件屬實質之投資關係甚明，與查核準則第97條第11款
    所規定之構成要件顯有不符。
  (四)被上訴人主張「原告（即上訴人，下同）雖自陳為自益信託
    ，惟並未申報應收信託受益，亦未要求富天下公司（受託人
    ）依所得稅法第92條之1規定，提供每年信託財產收支計算
    表等申報資料供核對，益證上訴人與富天下公司之間，並不
    存在信託關係」，有違本院61年判字第70號判例「認定事實
    ，須憑證據，不得出於臆測，此項證據法則，自為行政訴訟
    所適用。」意旨。
  (五)被上訴人主張「原告於嘉禾新村建築案完工銷售後，可得年
    利率40％信託利益之保障，而富天下公司不論該建築案盈虧
    ，均應支付原告系爭信託利益，形同富天下公司須自負信託
    資金運用之盈虧，……是原告訴稱與富天下公司間確存在信
    託關係，即非可採。」及「原告將系爭款項帳列『長期股權
    投資』科目項下，而非列報為『信託資產』，亦與原告之主
    張未符」云云，未量及本件實質投資關係已如前述及上訴人
    按投資關係本質入帳之實情，亦屬率斷，認事用法顯有錯誤
    。
  (六)本件被上訴人逕依查核準則第97條第11款規定調減上訴人利
    息支出致增加納稅負擔之行政處分，參照司法院釋字第650
    號解釋及本院98年度判字第500號判決理由，已逾越所得稅
    法之授權，違反憲法第19條租稅法律主義，應予撤銷。
  (七)本件上訴人申請復查之項目僅原核定利息收入部分，對於核
    定利息支出費用項目並無不服，依稅捐稽徵法第34條第3項
    第1款規定，利息支出費用之核定業已確定。惟被上訴人復
    查決定除追減系爭利息收入外，又同時變更適用之法令依據
    ，依查核準則第97條第11款規定追減上訴人所不爭之利息費
    用支出，有違行政救濟不利益變更禁止原則。
  (八)綜上所述，上訴人指定用途信託投資嘉禾新村開發案，與富
    天下公司屬「信託投資」關係，並非對富天下公司無息貸放
    資金之情甚明，並不適用查核準則第97條第11款之規定，被
    上訴人援引該規定係任意擴張法令適用範圍，亦違反憲法第
    19條租稅法定主義之精神及上開司法院釋字第650號解釋之
    規定等語，求為判決撤銷訴願決定及原處分（含復查決定）
    。
三、被上訴人則以：
  (一)上訴人與富天下公司並不存在信託關係，而系爭款項實質為
    上訴人無息貸款予富天下公司之借款，分述如下：
    1.查系爭信託契約第8條第1款及第9條第1款約定：「信託收
      益：受託人承諾信託財產運用投資之收益為年利率40％，
      並自信託財產交付之日起算，但不得複利計算。」及「信
      託利益之給付：嘉禾新村完工後，承購戶貸款手續完成及
      撥款後1個月內結算，並由受託人一次給付即期支票或匯
      付現金。」意即上訴人於嘉禾新村建築案完工銷售後，可
      得年利率40％信託利益之保障，而富天下公司不論該建築
      案盈虧，均應支付上訴人系爭信託利益，形同富天下公司
      須自負信託資金運用之盈虧，核與一般信託契約中受託人
      對受益人僅於信託財產的限度內，負有限履行給付信託利
      益之責任有別，是上訴人訴稱與富天下公司間確存在信託
      關係，即非可採。
    2.況上訴人將系爭款項帳列「長期股權投資」科目項下，而
      非列報為「信託資產」，亦與上訴人之主張未符；且上訴
      人雖自陳為自益信託，惟並未申報應收信託受益，亦未要
      求富天下公司（受託人）依所得稅法第92條之1規定，提
      供每年信託財產收支計算表等申報資料供核對，益證上訴
      人與富天下公司之間，並不存在信託關係；又經查富天下
      公司並未將系爭款項帳列「受託資產」科目項下，而係列
      報為「長期借款」，並已將之貸予該公司股東。是上訴人
      與富天下公司並未存在信託關係，而系爭款項實質為上訴
      人無息貸款予富天下公司之借款。
  (二)查核準則第97條第11款規定，有所得稅法第30條第1項及第3
    8條之明確授權，並未違反憲法第19條租稅法律主義。
  (三)本件並不違反不利益變更禁止原則，論述如下：
    本件上訴人向銀行貸入非屬專款專用之資金，並將公司資金
    貸與富天下公司未收取利息，原核定乃依行為時所得稅法第
    24條及查核準則第36條之1規定，設算利息收入10,634,754
    元，核定全年所得額67,205,922元，課稅所得額105,108,00
    1元。復查時，經被上訴人依職權調查證據，不受當事人主
    張之拘束，對當事人有利及不利事項一律注意，重核復查結
    果，發現原核依當年度1月1日臺灣銀行基本放款利率7.2％
    設算利息收入，高於上訴人向銀行借款之平均借款利率4.67
    ％，乃將本件改依所得稅法第30條第1項、第38條及查核準
    則第97條第11款規定辦理，分別追減利息收入10,634,754元
    、利息支出9,240,655元及課稅所得額1,394,099元。本件重
    核復查結果，追減課稅所得額1,394,099元，亦即補徵之稅
    額較原核定減少，並無不利益變更之情形，是上訴人所訴顯
    不足採等語，資為抗辯，求為判決駁回上訴人之訴。
四、原審斟酌全辯論意旨及調查證據之結果，以：本件兩造之爭
    點為系爭款項是否為借款性質，得否依查核準則第97條第11
    款規定，按加權平均借款利率設算利息，並自本期申報之利
    息支出項下減除。茲分述如下：
  (一)查，上訴人與富天下公司於89年2月16日以信託契約為名，
    由上訴人於88年11月26日交付30,000,000元，復於89年2月1
    8日撥付170,000,000元，合計200,000,000元予富天下公司
    ，作為該公司開發嘉禾新村建築案使用，富天下公司承諾自
    該款項交付之日起算，以年利率40％計算，作為上訴人之收
    益，嗣因上訴人之監察人於89年6月2日發現嘉禾新村建築用
    地變更使用發生問題，富天下公司未能依約開發本案，上訴
    人乃於91年10月18日以郵局存證信函通知富天下公司，按該
    建築開發案已逾2年未實際施工，依上開信託契約第7條第3
    款終止契約，並要求富天下公司於同年11月15日前返還上開
    款項及所約定之收益，富天下公司遂將其擔任上訴人另合作
    案即「捷運永春站聯合開發投資案」所收取之專案管理顧問
    費用8,000,000元（由上訴人開立91年12月31日到期之彰化
    銀行延平分行支票，支票號碼：0000000號）返還上訴人，
    用以抵償上開款項，另富天下公司於92年4月8日交付面額5,
    000,000元之支票共3張，總計已返還上訴人23,000,000元，
    剩餘177,000,000元則因富天下公司所開立之支票退票，至
    今仍未返還等情，業據兩造分別陳明在卷，復有信託契約、
    郵局存證信函、上訴人支出傳票、收入傳票及彰化銀行支票
    存款交易明細表等影本附原處分卷足稽，堪予認定。
  (二)又查，上訴人交付系爭款項給富天下公司作為開發嘉禾新村
    建築案使用，雙方雖簽訂信託契約為憑，然所簽訂之信託契
    約第7條第2款則規定：「信託期間：……（二）本契約期限
    未屆滿前，信託人不得要求中止本信託契約及請求返還全部
    或一部分信託財產，……。」第8條規定：「受託人承諾信
    託財產運用投資之收益為年利率百分之四十，並自信託財產
    交付之日起算，……。」第9條第1款規定：「信託利益之給
    付：嘉禾新村完工後，承購戶貸款手續完成及撥款後1個月
    內結算，並由受託人一次給付即期支票或匯付現金。」換言
    之，上訴人於嘉禾新村建築案完工銷售後，可得年利率40％
    信託利益之保障，而富天下公司不論該建築案盈虧，均應支
    付上訴人系爭信託利益，形同富天下公司須自負信託資金運
    用之盈虧，核與一般信託契約中受託人對受益人僅於信託財
    產的限度內，負有限履行給付信託利益之責任有別；又依該
    契約則富天下公司管理信託財產收益若超過年利率40％，超
    過部分即歸富天下公司享有；且於契約期限未屆滿前，委託
    人不得要求中止本信託契約及請求返還全部或一部分信託財
    產等，俱見上揭契約規定與信託法規定委託人得隨時終止信
    託、受託人不得以任何名義，享有信託利益之規定與信託財
    產之利益或損失應均歸信託受益人之信託本旨不合。
  (三)又信託財產具有獨立性及追及性，且受託人係基於委託人的
    高度信賴，以管理信託財產，故其應忠實地處理信託事務，
    始不悖於信託關係所依存的信賴基礎，亦即受託人應本於信
    託財產及受益人的利益，以處理信託事務，始符合忠實義務
    的要求，故信託財產依信託法之規定，已有防止受託人濫用
    權限，犧牲受益人的利益，而追求自己的利益之機制，並足
    以保護信託財產。則信託契約之基礎既係建立在受託人與受
    益人的信任關係或信賴關係上，且信託財產又具有獨立性及
    追及性，自無再約定受託人以不動產設定抵押權，以保障信
    託財產之理。然查，上開信託契約第11條第1款卻規定：「
    信託財產及收益之保證：（一）受託人應於信託人交付信託
    財產後，將嘉禾新村用地及建築設定抵押於信託人，其抵押
    之順位於金融機構土地及建築融資之後。」是該約定亦與信
    託之性質相矛盾。綜上，上訴人與富天下公司所簽訂之契約
    ，形式上雖以「信託契約」為名，然其實質內容卻與信託法
    之規定不符。
  (四)又該契約第6條雖規定：「信託財產之運用：限於嘉禾新村
    建築案之工程款，受託人應就嘉禾新村建築案之財務收支及
    本信託財產之運用獨立設帳登載，並於每月10日前提供截止
    前1個月底之財務收支報表交付信託人，信託人必要時得委
    請會計師查核上開報表，受託人不得拒絕。」惟查，富天下
    公司收受系爭款項後，並未就該款項之運用獨立設帳登載，
    此為兩造所不爭執，故尚難僅依該規定，即認定上訴人與富
    天下公司已成立信託關係（民事信託）。再查，富天下公司
    登記之營業項目為室內裝潢設計施工及其材料買賣（營造業
    除外）等項目，並非信託業法第2條及第18條之1第1項所規
    定之信託業者，此有該公司之變更登記表影本附原審卷可參
    ，且上訴人與富天下公司所簽訂之「信託契約」，並無記載
    信託業務之營運範圍、受益權轉讓限制及風險揭露等內容，
    故上開契約亦非屬營業信託之性質。是上訴人主張其交付系
    爭款項給富天下公司，係基於信託法律關係云云，尚非可採
    。
  (五)上訴人88年11月26日及89年2月18日支出傳票雖記載系爭款
    項屬「長期股權投資」，另92年1月24日及同年4月8日收入
    傳票亦記載富天下公司返還之23,000,000元，係返還系爭款
    項之「長期股權投資」，其記載與上訴人之主張已有未合。
    再者，上訴人與富天下公司所簽訂之「信託契約」，並無股
    權交易之記載，且上訴人亦未買受富天下公司股權成為該公
    司股東等情，此有上開信託契約及富天下公司之變更登記表
    影本附卷足稽，足見上訴人交付系爭款項給富天下公司非屬
    「長期股權投資」性質。再按貨幣（資金）借貸與投資所不
    同者，借貸係直接以本金之一定比例計算其收益（利息），
    期滿則由借款人返還本金；而投資則是將資金購買投資標的
    ，其收益則決定在投資標的出售時之價值，若出售時價格低
    於購買時之價值，亦可能發生虧損之情形。查，上訴人與富
    天下公司簽訂之信託契約第8條第1款規定：「受託人承諾信
    託財產運用投資之收益為年利率百分之四十，並自信託財產
    交付之日起算，但不得複利計算。」第10條規定：「（一）
    本信託契約期滿時，受託人應將信託財產開立即期支票或匯
    付信託人指定之銀行。（二）本信託契約存續期間，如嘉禾
    新村推案順利銷售良好時，受託人亦得隨時以新臺幣5千萬
    元為單位，支付信託人，信託人不得拒絕。（三）有第7條
    第3款所訂中止本契約之事由發生時，受託人應依信託人指
    定之日期，將信託資產返還信託人。」上開約定明顯係以本
    金之一定比例計算上訴人之收益，且不論嘉禾新村開發案成
    功與否，富天下公司均須將本金返還上訴人，核系爭款項與
    一般借貸之性質無異；而與一般投資收益及所投入之本金能
    否取回，須俟其投資標的出售時，其價值能否高於購買時之
    價值，始得確定之情形，明顯不同。參以富天下公司於88年
    11月26日收受上訴人交付之30,000,000元後，於同年12月31
    日資產負債表即將該款項列於「其他短期借款」項下，另於
    89年2月18日收受上訴人交付之170,000,000元後，其89年12
    月31日至91年12月31日之資產負債表即將該款項連同先前收
    受之30,000,000元，列於「長期借款」項下，嗣至92年間因
    上訴人催討上開款項，富天下公司乃簽發票據給上訴人返還
    該款項，其科目明細分類帳載「歸還南寶借款」及「歸還南
    寶長期借款」，並於92年12月31日將前揭款項帳列「應付票
    據」項下，此有富天下公司88年至92年資產負債表及科目明
    細分類帳等影本附原審卷為憑。此外，上訴人簽證會計師曾
    就系爭200,000,000元資金之性質函詢富天下公司，經該公
    司回覆為向上訴人之長期借款餘額；加以富天下公司負責人
    陳忠助就該公司91年度營利事業所得稅事件申請復查時，亦
    稱上開170,000,000元係89年2月18日向上訴人借入可參。凡
    此各情，足認系爭款項為借款，而非投資甚明。
  (六)上訴人主張本件係結合上訴人之資金及富天下公司對土地開
    發之經驗，合資投資「嘉禾新村建築案」之特定開發，屬「
    聯合控制經營」之投資性質，非屬借貸關係云云。然系爭款
    項交付富天下公司後，其中170,000,000元係由公司借給股
    東繳納增資股款乙節，業據富天下公司負責人陳忠助及證人
    即富天下公司董事姜建仲陳明在卷；證人姜建仲另證稱：上
    訴人在嘉禾新村開發案係資金提供者，實際上的開發，上訴
    人並未參與等語。綜上所述，上訴人交付系爭款項給富天下
    公司，乃係單純提供資金，並未入股富天下公司取得該公司
    之主導權或控制權，且實際上亦未參與開發嘉禾新村案；換
    言之，上訴人雖提供資金給富天下公司開發嘉禾新村案，然
    其對已交付富天下公司之系爭款項及嘉禾新村開發案，並無
    控制監管之能力，難謂上訴人與富天下公司有何聯合控制經
    營之情形，是上訴人上開主張，尚非可採。另上訴人與富天
    下公司簽訂之信託契約第6條雖規定：「信託財產之運用：
    限於嘉禾新村建築案之工程款，……。」且證人即富天下公
    司監察人黃瑞國及證人姜建仲亦均證稱：上訴人交付系爭款
    項給富天下公司，確係作為投資嘉禾新村使用等語。然此僅
    能證明上訴人與富天下公司就系爭款項之用途有特別約定須
    使用在嘉禾新村開發案，並不能因此即認定上訴人交付系爭
    款項給富天下公司，係屬投資性質，故上開契約內容及證人
    陳述，尚難為上訴人有利之認定。又上開信託契約第11條另
    規定：「信託財產及收益之保證：（一）受託人應於信託人
    交付信託財產後，將嘉禾新村用地及建築設定抵押於信託人
    ，其抵押之順位於金融機構土地及建築融資之後。（二）信
    託財產達新臺幣5億元時，受託人應將嘉禾新村全案權利拋
    棄予信託人，書立權利拋棄書及放棄先訴抗辯權。（三）受
    託人按本約約定之信託收益交付信託人及信託財產返還信託
    人時，得以書面通知終止本契約，信託人應即將前款之權利
    拋棄書及放棄先訴抗辯權之聲明書退還受託人（契約書誤載
    為委託人）。」然由該條文義觀之，該條規定乃是在擔保上
    訴人交付富天下公司之款項及其收益，不論是前揭第1款的
    設定抵押權，或第2款類似讓與擔保之約定，其目的均在擔
    保上訴人交付富天下公司之款項及其收益能夠獲償，而非要
    取得開發嘉禾新村案之權利或自行開發該案件，此由上開第
    3款規定觀之自明。況且，設定抵押權或讓與擔保制度亦常
    用於擔保金錢債權，益證上訴人交付系爭款項給富天下公司
    應屬借款性質。上訴人主張依其簽訂之信託契約第11條第1
    款約定，說明期間屆滿，上訴人亦可依約取得嘉禾新村建築
    案之所有權利及土地，此與一般金錢借貸關係所取回者僅係
    金錢返還請求之經驗法則顯有不同云云，亦不足取。
  (七)復按查核準則第36條之1規定，利息設算概按當年1月1日臺
    灣銀行基本放款利率推計之，與社會存在之事實經驗，概然
    性自屬偏低，有違應切近所得額實質的要求，早為學界所批
    評，故司法院釋字第650號解釋乃對其為違憲失效之宣示。
    而行為時查核準則第97條第11款配合行為時財政部67年8月2
    4日台財稅第35674號函釋（即現行查核準則第97條第11款後
    段規定）「……如無法查明何筆借入款係用以貸出者，則對
    於相當於該貸出款項所支付之利息，應按加權平均法求出之
    平均利率核算不予認定。」依此按加權平均法求出之平均借
    款利率核算利息收入，與社會存在之事實經驗相近，尚無違
    應切近所得額實質的要求，二者尚有不同（本院98年度判字
    第478號判決參照），上訴人認司法院釋字第650號解釋意旨
    於查核準則第97條第11款應予援用，亦有誤解，自不足採。
    至於本院98年度判字第500號判決，認上開查核準則第97條
    第11款規定關於貸出款項支付之利息或其差額不予認定，增
    加營業人當年度之所得及應納稅額，影響該企業之經營，顯
    非執行法律之細節性或技術性事項，且逾越所得稅法之授權
    ，違反憲法第19條租稅法律主義，乃屬個案之法律見解，不
    生拘束力，併此敘明。
  (八)本件上訴人向銀行貸入非屬專款專用之資金，並將公司資金
    貸與富天下公司未收取利息，原核乃依所得稅法第24條及查
    核準則第36條之1規定，設算利息收入10,634,754元，核定
    全年所得額67,205,922元，課稅所得額105,108,001元。復
    查時，被上訴人依據查得資料，系爭款項係上訴人無償借給
    富天下公司，並參酌前揭信託契約載明信託收益為年利率40
    ％，若依該契約所載之利率核算上訴人之利息所得，反對上
    訴人更為不利，乃認定系爭款項為無償借貸，請上訴人提供
    按「加權平均法」計算本年度上訴人之平均借款利率，依查
    核準則第97條第11款規定，分別追減利息收入10,634,754元
    、利息支出9,240,655元及課稅所得額1,394,099元，揆諸上
    開說明，並無不合。本件重核復查結果，係追減課稅所得額
    1,394,099元，亦即補徵之稅額較原核定減少，並無不利益
    變更之情形，上訴人主張被上訴人復查決定違反不利益變更
    禁止原則，容有誤解。
  (九)綜上所述，上訴人之主張，既不足取，被上訴人重核復查決
    定認系爭款項屬無償貸與富天下公司之性質，並依查核準則
    第97條第11款規定，按加權平均借款利率設算利息，自本期
    申報之利息支出項下減除，並無違誤；訴願決定予以維持，
    亦無不合；上訴人起訴意旨求為撤銷，為無理由，應予駁回
    。又本件事證已明確，兩造其餘主張核與判決結果不生影響
    ，爰無逐一論述之必要，併此敘明。
五、上訴人上訴意旨略以：
  (一)原判決未究明本件上訴人與富天下公司間簽訂信託契約之真
    意，推定上訴人與富天下公司間無信託關係存在，有違認定
    事實，須憑證據，不得出於臆測之判例證據法則，該判決已
    違背法令，自應予廢棄：
    本件上訴人與富天下公司依信託法第5條、民法第71條及同
    法第72條規定所簽訂之信託契約並無違反強制或禁止規定及
    公序良俗等，依法上訴人與富天下公司間之信託行為自應認
    定有效至為明確，基於當事人之契約自由，自應予尊重。此
    依法務部96年5月18日法律決字第0960018145號函解釋亦足
    參採。且上訴人業已提供信託契約書、支付信託投資款帳載
    傳票、存證信函等資料影本供核，足資證明系爭款項200,00
    0,000元係肇因於信託投資行為，而非上訴人將資金貸與富
    天下公司，此亦有富天下公司於89年度及90年度函復告知系
    爭款項為信託款項之本質。惟原判決遽認上訴人與富天下公
    司所簽訂之信託契約，其實質內容與信託法之規定不符，顯
    已違反前揭法務部96年5月18日法律決字第0960018145號函
    解釋之規定及契約自由原則，已屬判決不適用法規之違法，
    自應予以廢棄。況證人黃瑞國於原審法院98年度訴字第427
    號案亦已陳明系爭信託契約之存在，惟原判決未就上訴人所
    舉各項具體證據加以審酌，棄調查證據於不顧，仍執意認定
    上訴人與富天下公司間信託投資關係不存在，與改制前行政
    法院61年判字第70號判例之意旨不符。即如原判決所認非屬
    信託，亦非當然核屬借貸關係，原判決卻遽以依查核準則第
    97條第11款規定判決調減利息支出9,240,655元，顯有適用
    法令錯誤而違背法令之情事，應予廢棄。
  (二)原判決未究明本件經濟實質上之投資關係，並有刻意忽略同
    一往來文件中有利於上訴人之部分，有違行政訴訟法第133
    條之規定，自屬適用法規不當之違法判決，應予廢棄：
    由證人黃瑞國於原審法院98年度訴字第427號案之庭訊筆錄
    ，已明確說明上訴人係為投資嘉禾新村開發案始依約定交付
    系爭款項予富天下公司；另證人姜建仲於同案之庭訊筆錄，
    同櫫說明上訴人與富天下公司間之投資關係，況依信託契約
    第11點第1款亦說明期間屆滿，上訴人亦可依約取得嘉禾新
    村開發案之所有權利及土地，此與一般金錢借貸關係所取回
    者僅係金錢返還請求之經驗法則顯有不同，與查核準則第97
    條第11款所規定之構成要件顯有不符；又證人姜建仲亦自陳
    如果嘉禾新村開發案發生虧損，則當然一定無法取回，當然
    實際上並沒有這樣給付年利率40％之獲利，然原判決仍無視
    上訴人自始未取得年利率40％投資收益之實情，並應兼顧當
    事人有利及不利之事實併予考量及本諸公平、公正及客觀之
    原則，不得僅採不利事實，而捨有利事實於不顧，否則即有
    違行政程序法第9條所規定。再者，原判決憑富天下公司單
    方帳務處理之片面說詞資料為本件准駁之依據，卻對富天下
    公司於89年度及90年度函復上訴人簽證會計師就系爭款項函
    詢為信託款項之客觀外部資料，疏予置理，認事用法顯有錯
    誤。況原判決業已自陳本件系爭款項確係作為投資嘉禾新村
    使用，然卻致投資實質於不顧，前後判決矛盾之情甚明，自
    應予廢棄。且查一般民間借貸，並不會限制借款人之資金使
    用方式及用途，反而投資行為常有限定投資範圍及內容者，
    惟原判決就諸多有利上訴人之事證僅以「並不能因此即認定
    原告交付系爭款項給富天下公司，係屬投資性質，故上開契
    約內容及證人陳述，尚難為原告有利之認定。」一語蔽之，
    無視上述證人有利之證言及限制投資事項之經驗法則，此刻
    意忽略上訴人所提示之資料並無視前揭往來文件中有利於上
    訴人之部分，有違行政訴訟法第133條之規定，當屬適用法
    規不當之違法判決，應予廢棄。
  (三)本件上訴人於88年11月26日及89年2月18日共計支付富天下
    公司200,000,000元，並帳列長期股權投資。依行為時財務
    會計準則公報第31號之規定，自應依財務會計準則公報第5
    號「長期股權投資會計處理準則」之規定處理，上訴人帳列
    「長期股權投資－信託投資」似無不可。惟原判決卻僅依上
    訴人與富天下公司間有無股權交易為準據，擅認系爭款項2
    00,000,000元本質上非屬投資性質，忽略本件「聯合控制經
    營」投資之本質，逕依查核準則第97條第11款規定調減利息
    支出9,240,655元，顯未依實質上經濟事實關係及所產生之
    實質經濟利益為準據，為課徵租稅構成要件事實之判斷及認
    定，有適用法令錯誤而違背法令之情事，應予廢棄。
  (四)本件上訴人申請復查之系爭項目僅對被上訴人原查依查核準
    則第36條之1規定核定利息收入內容不服申請復查，對於被
    上訴人原查核定利息支出費用項目上訴人不爭執，未申請復
    查，依稅捐稽徵法第34條第3項第1款規定，利息支出費用業
    已確定。惟復查決定除追減系爭利息收入外，又同時變更法
    令適用依據，參照查核準則第97條規定追減上訴人所不爭之
    利息費用支出，顯有違背訴願法第81條第1項及行政訴訟法
    第195條第2項不利益變更禁止規定，惟原判決非但未加指摘
    ，並以「本件重核復查結果，係追減課稅所得額1,394,099
    元，亦即補徵之稅額較原核定減少，並無不利益變更之情形
    ，原告主張被告復查決定違反不利益變更禁止原則，容有誤
    解。」為由，已違「即使最後認定對原告並無不利，僅就個
    別爭點為不利認定」之「不利益變更禁止」之要求，其判決
    違背法令，應予廢棄。
  (五)被上訴人將系爭投資款核屬資金無息貸與他人之款項，逕依
    查核準則第97條第11款規定調減上訴人利息支出，然本件處
    分純屬被上訴人行政權限擴大解釋，非但增加營利事業所得
    及應納稅額，且可能帶來一時不能克服之財務困難，影響該
    企業之經營，顯非執行法律之細節性或技術性事項，致增加
    營利事業法律所無之租稅義務，參照司法院釋字第650號解
    釋及本院98年度判字第500號判決理由，已逾越所得稅法之
    授權，違反憲法第19條租稅法律主義，應予撤銷等語。
六、本院按：
  (一)本案上訴爭點之確定：
    1.針對上訴人89年度稅捐週期營利事業所得稅額之計算，被
      上訴人就原申報核定之利息支出費用28,911,572元，再減
      除9,240,655元，而核定上訴人當期利息支出金額為19,67
      0,917元，並在此基礎下，做成補稅處分。
    2.被上訴人扣除上開利息支出之原因事實及其規範基礎。
      (1)原因事實部分：
        上訴人前開利息支出之所以發生，乃是因為其向銀行
          借款而付息予銀行。
        但上訴人曾借款予第三人富天下公司，而未向富天下
          公司收取利息（被上訴人所認定之借款時間、借款金
          額與該借款餘款在89年度稅捐週期內之存續天數，以
          及按上訴人借款之平均利率計算應扣除之利息金額均
          詳後附附表所載，又該附表所載應扣除之利息金額雖
          為9,240,656元，與被上訴人計算之9,240,655元相差
          1元，則是因為電腦計算過程中小數點取捨差異所致
          ）。
      (2)而在上開原因事實基礎下，被上訴人引用查核準則第97
        條第11款之規定（即「營業人一方面借入款項支付利息
        ，一方面貸出款項並不收取利息，或收取利息低於所支
        付之利息者，對於相當於該貸出款項支付之利息或其差
        額，不予認定。當無法查明數筆利率不同之借入款項，
        何筆係用以無息貸出時，應按加權平均法求出之平均借
        款利率核算之」），按加權平均利率5.2％計算，而得
        出如附表所示應扣除之利息支出金額（合計數如上述之
        9,240,655元）。
    3.原判決則認前開法律涵攝之結論，其認事用法並無錯誤，
      因此認定被上訴人在此基礎下所為之補稅處分合法，而駁
      回上訴人在原審提起之撤銷訴訟。
    4.上訴意旨指摘原判決違法，其提出之論據則可簡言如下：
      (1)其將自有資金移轉予富天下公司，其民事上之法律關係
        並非消費借貸，而是「信託契約」或是「聯合控制投資
        」之合資行為。而原判決此部分之事實認定採證偏頗，
        且對有利上訴人之各項事證未予斟酌，明顯違反證據法
        則，也未按經濟之實質為判斷，明顯違法。
      (2)退而言之，就算本案上訴人對富天下公司之資金移轉，
        其民事法上之原因關係為消費借貸，但上訴人原來申請
        復查時，是對被上訴人依查核準則第36條之1規定為「
        利息收入」之設算表示不服，但復查決定卻在回復上訴
        人原來申報「利息收入」金額之餘，另依查核準則第97
        條第11款之規定新為利息支出金額之扣減，也違反行政
        爭訟法制上之「不利益變更禁止原則」（此處所稱之不
        利益變更禁止原則，要從稅捐爭訟案件所採取「爭點原
        則」之角度來理解）。
      (3)最後，就算本案資金移轉之民事法上原因關係為消費借
        貸，且無不利益變更禁止原則之適用。然而被上訴人引
        為調減規範基礎之查核準則第97條第11款，參酌司法院
        釋字第650號解釋意旨，其規範本身也因為違反法律保
        留原則，而無法通過規範適格性之檢驗，原判決引用該
        不適格之法規範為本案之規範基礎，亦屬違法。
  (二)本院則認上訴人所提前開各項上訴理由均非可採，其上訴為
    無理由，爰說明如下。
    1.就上訴人與富天下公司間資金移轉之民事法律關係定性部
      分。
      (1)在此必須先予指明，此部分爭點性質上屬法律「定性」
        涵攝議題，固然特定事實在法律上之涵攝定性活動，涉
        及法律及事實之交錯適用，乃是「先由實證法之規範內
        容決定待證事實內容，再經由對待證事實之深入理解，
        而對實證法規範內容產生更深入之認識，而實證法規範
        內容之深化認識，又回頭使法院對待證事實之細部進行
        探究，探究結果又重行回饋到對法律規範本意之更深一
        層認識」。而整個涵攝定性活動就是「個案中法律與事
        實間之來回反覆」，直到實證法之規範意旨在個案事實
        基礎下被徹底清楚認識為止。也正因為「定性」是一個
        持續的思辨過程，自然難從斷代之觀點，決定其爭議內
        容所涉及的到底是「事實認定」問題，還是「法律適用
        」問題。然而這種爭議之歸類卻對法院判斷理由之形成
        極其重要（事實爭議要以證據為中心，而法律爭議要以
        解釋及補充為中心），故此等爭議歸類往往是法院必須
        先予決定之困難課題。所幸個案中之涵攝定性爭議內容
        ，可按其思辨程序予以拆解，進而決定其爭議屬性。
      (2)針對本案而言，上訴意旨就原判決此部分爭點之法律定
        性結果（即認定其與富天下公司間資金移轉之民事法上
        原因關係為消費借貸，而非上訴人主張之信託契約或合
        資契約），主張其事實認定違背法令。但本院基於以下
        之理由，認為此部分爭議之屬性實為法律適用議題，上
        訴人所提出之論點即有「失焦」現象，其主張自非可採
        ，爰說明如下。
        實則當上訴人主張「其移轉200,000,000元之資金予
          富天下公司，其民事法上之原因關係為信託關係或合
          資關係」時，其在定性活動中首先要確定的是「信託
          」或「合資」在規範層次上之意義或重要特徵。而這
          些規範上之重要特徵亦會決定「信託」或「合資」法
          律關係之後續規範需求，並將此等規範需求反應在相
          關實證法中（事實上從民事法之觀點言之，法律關係
          之定性，主要目的即在尋找「補充規範」，以使當事
          人在特定爭議之解決沒有事前約定之情況下，可以按
          照定性結果，找到最符合事務本質之爭議處理規範）
          。
        而就信託法律關係而言，其在規範上之核心觀念為「
          受託處理事務，而取得財產，以實踐受託目的」（信
          託法第1條參照），在這樣的觀點下，處理信託事務
          過程所生之盈虧損益風險，本質上必須由委託人（包
          括受益人）承擔。但在信託法制之規劃上，受託人原
          則上不需承擔此等風險，只不過基於誘因激勵之考量
          ，可由委託人與受託人雙方約定，將受託人處理事務
          所生之報酬，與其處理事務之績效相連結而已。另外
          當事人若為此報酬約定時，其在契約類型光譜上之歸
          類亦將與「合資契約」趨近。事實上針對合資契約而
          言，其類型之主要特徵亦為「對聯合從事經濟活動所
          生損益風險之共同分擔」，少了這個重要特徵，即無
          定性其為合資契約之必要性。因為無論信託法律關係
          或合資法律關係，其對應之法規範（例如信託法或民
          法中之合夥契約），均是在風險配置特徵之既定基礎
          下，決定契約雙方當事人各自應有之權利義務。
        偏偏在本案中，上訴人與富天下公司所締結之所謂「
          信託契約」書面第8項(1)卻明定，上訴人所享有之信
          託收益是「按信託財產（即本案中之200,000,000元
          ）年利率40％計算之固定收益」，單單憑此約定，本
          案資金移轉之民事法上原因關係即不可能定性為信託
          或合資法律關係，因為對上訴人而言，在此法律關係
          中少了風險承擔，與信託或合資法律關係所需具備之
          基礎特徵不符。反而「移轉資金，供他人使用，不負
          擔資金使用上之風險及獲利，僅取得固定報酬」卻正
          是消費借貸法律關係之主要特徵。原判決將之定性為
          消費借貸自屬合法。
        至於上訴人與富天下公司雙方就資金移轉所簽立之契
          約書面文字如何記載，以及借貸資金用途之特定及富
          天下公司資金運用之線上監督模式，均是消費借貸法
          律關係基礎下，基於私法自治原則，被容許之特別約
          定，但此等特別約定之存在，仍然不改變上訴人在法
          律上未負擔資金運用風險及損益之客觀現實，因此該
          法律關係仍不具備信託或合資之重要規範特徵，在民
          事法上沒有依信託法或民法合夥規定尋找補充規範之
          必要，而在稅捐法上，同樣也不可能被定性為信託或
          合資法律關係。
        而上訴意旨從事實認定之層次，主張「原判決未斟酌
          對其有利之事證，違反『有利不利一律注意原則』」
          云云。然而這些事證無一可以明確導出「上訴人承擔
          富天下公司運用資金風險及損益」之結論，則從法律
          涵攝定性之思辨過程言之，本案從涵攝定性之起點，
          即實證法規範意旨之初步探知，即可確定上訴人之定
          性主張無法成立，而無繼續深究相關事實細節之必要
          ，而本案此部分爭點之所在，亦實為法律適用爭議，
          而非如上訴人所言之事實認定爭議。
        在此本院要附帶特別說明，個案客觀事實之法律定性
          ，在事實完全清楚的給定基礎下，基本上是一個法律
          判斷議題，而法律判斷本身不能用證據來認定，如果
          上訴人主張：「某位證人曾證稱，『上訴人與富天下
          公司間成立信託契約』，而原判決未斟酌此項人證之
          證詞，因此即有『重要證據漏未審酌』之違法情事」
          云云。乃是對「事實認定」與「法律適用」課題間之
          刻意混淆，除了增加法院在說理上的成本外，對法律
          爭點及事實真相的釐清毫無任何助益。
        總結以上所述，上訴人對此部分爭點所提出之各項指
          摘，均無從動搖原判決之合法性，其此部分之上訴難
          謂有據。
    2.就上開核定有無違反不利益變更禁止原則一節，本院之法
      律見解則如下述：
      (1)按在行政爭訟案件中，有關「不利益變更禁止原則」之
        判斷，是以訴訟標的為範圍。而稅務爭訟案件則依爭點
        原則之要求，進一步以爭點來限縮訴訟標的之範圍。因
        此本案有無違反不利益變更禁止原則，即需經由確認本
        案之爭點範圍來決定。
      (2)而就稅捐爭點範圍之界定，則需從以下之法律觀點予以
        認知，爰予詳述如下。
        稅捐為法定之債，於稅捐構成要件被滿足時，稅捐債
          權即行發生，而稅捐構成要件又可解析為「稅捐主體
          」、「稅捐客體」、「稅捐客體之歸屬」、「稅基量
          化」以及「稅率」數項構成要件要素。但在判斷過程
          中，有其一定之順序。即是：
          A.先確認稅捐主體。
          B.再確認應歸屬於該主體之稅捐客體。
          C.然後開始對每一個稅捐客體進行「時間」、「空間
            」及「種類」之歸屬判斷，進而為單一稅捐客體之
            稅基量化。
          D.又當稅捐客體為複數時，各別客觀之量化結果即需
            加總，形成稅基總量。而不同稅捐法制在稅率安排
            上，會視稅基總量之不同，有單一、複式或累進稅
            率之差異。
          E.在稅基總量乘以應適用之稅率後，單一之稅額才形
            成。
        而以上之判斷流程，可以比擬為金字塔狀之正三角形
          ，在最下層者為，各別獨立之多數稅捐客體，上一層
          為稅基總量，再上一層為稅率，最頂端則為稅額。其
          中下層之爭議，當然會一併連動影響所有上層議題之
          法律適用（越上層之爭議越易趨向於法律適用之層次
          ）。
        至於稅捐法制上之所以採取爭點主義，主要是基於稅
          法之複雜性，為減輕法院審理成本而為之制度安排，
          其功能僅在用以限制事實認定之範圍，而不及法律之
          職權適用。因此在一個客觀事實基礎下，多個法規範
          在適用之選擇爭議，應被認定在單一爭點範圍中。其
          間之規範取捨過程（例如復查中先適用A法規範，訴
          願中又適用B法規範），難謂違反爭點主義。
      (3)在本案中，在「上訴人向銀行借款確向第三人富天下公
        司貸款」之單一客觀事實基礎下，究竟應適用現已刪除
        之查核準則第36條之1設算利息收入，還是應適用查核
        準則第97條第11款之擬制扣減利息支出，基本上只能算
        是法律適用之爭議，而與爭點主義無涉，因此在爭訟過
        程中之適用取捨即使有變更，依上所述，同樣不構成「
        不利益變更禁止原則之違反」，從而原判決此部分之判
        斷並無程序違法事由存在。
    3.就查核準則第97條第11款之規定是否違反法律保留原則一
      節，經查：
      (1)依本院目前採行之法律見解，一向認為查核準則第97條
        第11款之規範意旨，與司法院釋字第650號解釋對象之
        已刪除查核準則第36條之1第2項規定有所不同，因此該
        條款之規定內容尚不違反稅捐法制上之法律保留原則（
        即「稅捐法定原則」），且符合實質課稅原則之精神（
        本院100年度裁字第1581號裁定及本院100年度判字第94
        4號判決及本院99年度6月份庭長法官聯席會議決議參照
        ）。
      (2)是以原判決引用該法規範為本案之判斷準據，亦無違法
        可言。
  (三)實則若從更為嚴格之法律形式邏輯推論，本案之消費借貸實
    有利息約定（年息40％），與查核準則第97條第11款針對無
    利息約定之消費借貸為規範之情形不盡相同（該條款之規範
    意旨無非是為防杜稅捐規避安排，基於資訊不對稱之現實考
    量，對非常態之無息借貸行為，以扣減利息支出之擬制手段
    ，來減輕稅捐機關對稅捐規避之舉證負擔），本應本諸「權
    責發生制」之精神，按年利率40％認列當期利息所得，被上
    訴人從寬適用查核準則第97條第11款之規定，僅以「上訴人
    當年度向銀行借款之平均借款利率」5.2％計算扣減之利息
    支出，亦屬對上訴人有利之認定，倒是上訴人本身有必要查
    明當初借款決策之相關負責人在公司治理上有無責任，爰在
    此併予附帶說明。
  (四)總結以上所述，原判決認事用法均無違誤，上訴論旨指摘原
    判決違背法令，求予廢棄，為無理由，應予駁回。
七、據上論結，本件上訴為無理由。依行政訴訟法第255條第1項
    、第98條第1項前段，判決如主文。
中    華    民    國    100   年    7     月    14    日
                    最高行政法院第六庭
                        審判長法官  黃  合  文
                              法官  鄭  小  康
                              法官  林  樹  埔
                              法官  帥  嘉  寶
                              法官  陳  鴻  斌

以  上  正  本  證  明  與  原  本  無  異
中    華    民    國    100   年    7     月    15    日
                              書記官  葛  雅  慎